臺灣雲林地方法院刑事判決　　　　　　　100年度易字第544號
公　訴　人　臺灣雲林地方法院檢察署檢察官
被　　　告　李朝福
上列被告因家庭暴力之傷害案件，經檢察官提起公訴（100 年度
調偵字第262 號），本院判決如下：
    主  文
李朝福犯傷害罪，處拘役伍拾玖日，如易科罰金，以新臺幣壹仟
元折算壹日。
    事實及理由
一、犯罪事實
    李朝福與李健全係叔侄，2 人具有家庭暴力防治法第3 條第
    4 款之家庭成員關係，彼此因家內事務迭生不睦，交惡多年
    。於民國100 年4 月29日上午8 時30分許，在位於雲林縣元
    長鄉○○村○○路42號之元長鄉農會大廳內，2 人因就提領
    李朝福之父即李健全之祖父撿骨入塔費用之數額意見不同，
    發生爭執，隨即經農會內職員制止，遂未提款即離開農會。
    李朝福步出農會大廳後，竟因不甘提款受阻而起傷害之犯意
    ，於同日上午8 時30餘分許，在上開農會大門外之馬路上，
    見李健全騎乘機車暫停於路中等待迴轉不及防備時，趨前以
    右手徒手毆打李健全之左背1 下，致李健全受有左背挫傷之
    傷害。
二、認定犯罪事實所憑之證據及理由
  (一)程序方面
    本案以下所列之供述證據，均經當事人於審判程序同意作為
    證據，本院審酌該言詞陳述或書面陳述作成時之情況，認為
    適當者，認為均具證據能力。
  (二)實體方面
    被告固坦承於100 年4 月29日上午8 時30分許在元長鄉農會
    大廳內與告訴人李健全因提款糾紛發生爭吵，惟矢口否認步
    出農會後有何傷害犯行，辯稱：伊與其妻步出農會後即上車
    駕車回家，伊並未再與告訴人有何肢體接觸云云。惟查：
  1.證人即告訴人李健全於本院100 年11月11日審判中具結證述
    案發當日伊與被告在農會內欲提領伊祖父撿骨入塔之費用，
    被告要提領新臺幣6 萬，伊馬上向職員表示只准被告提領5
    萬元，因而發生爭吵，農會職員隨即制止2 人，請2 人離開
    等節，並證稱：「他夫妻走前面，我走後面，要出農會的時
    候，證件是不是要給我，所以我有跟他太太要證件」、「之
    後我從後面走出去，他們已經先上車，他們的車停在我的對
    面，算是同方向的對面」、「（證人起立比劃）這邊算是從
    褒忠往北港的方向，這邊由北港往褒忠的方向，這裡算是農
    會，他的車子在農會的對面，他的車子向南，我的車子停在
    他的前面」、「（證人起立比劃動作）因為北上的車這樣來
    ，他停的方向往南」、「我的車停在農會的對面路棺材店那
    一角」、「我牽出來，牽出來上機車我要戴安全帽再發動，
    發動騎到路中間的中線，有南北雙向的中線，那條中線的時
    候因為剛好有車來，有一臺車要往南，一臺車要往北，我在
    中線要注意車」、「往北向南沒有車，都是往南向北的車道
    比較多車，所以我才會被困在路中間」、「我是騎在摩托車
    上面，停在路中間，因為我沒有辦法繼續騎，就是要停下來
    」、「他看到的時候，他車門打開衝到我的後面打我」、「
    他從車內衝出來到打我，我都有看到」、「我臉朝北，他從
    我的左側衝過來後用右手搥打我左肩胛的地方」、「因為我
    怕車子倒下去，所以我專心顧車，還有看雙方面的車子」、
    「（他是自路邊到路中間打你？）是。（距離？）（證人起
    立比劃）差不多從證人席到審判長的位置左右，差不多兩部
    車的距離。（當庭請通譯測量距離）約540 公分」、「（證
    人起立比劃）他的動作很快，衝過來就打下去（右勾拳）」
    、「他到底打我幾下我不知道，但我知道一下以上，之後他
    太太從後面抓住他，才沒有繼續打。之後他太太把他拖住，
    我趁車子中的空檔，我才趕快往北騎走」、「那個時候是我
    停在農會提款機那邊，他那個時候還作勢要打我，他太太已
    經把他拖到車內，兩個都坐在車內，我在外面被人家打，我
    很不服，我在外面跟他喊說：『要打，來阿，再讓你打。』
    我有喊這樣」等語，詳細敘明被告前開犯罪事實之細節與背
    景街道方位、車流狀態等節綦詳。其中關於被告徒手毆打告
    訴人之情節前後連貫，符合邏輯，且關於街道方位、車流狀
    態等客觀背景資訊，均與元長鄉○○○○道路情況相符。
  2.上開證人李健全於審判中證述，均與其於警詢中、偵訊中所
    陳述之情節相符，且較其警詢、偵訊所述更加翔實明確；且
    於法庭上交錯問以「被告打你的時候，有無看到被告接近的
    動作？」「他是自路邊到路中間打你？」「那時候車道沒有
    車？這邊的車道沒有車？」「他接近的動作如何？」等動作
    細節，證人李健全之證述詳細、毫無齟齬不清，若非確有其
    事，豈能事先預料審判程序中諸多問題而一一捏造答案以圓
    其說，堪信證人李健全當時之觀察記憶均甚深刻，表達不致
    有誤，益徵其所述為可信。
  3.此外，一般人於描述空間狀態時，動作係於言語描述之外，
    以肢體傳達視覺訊息之直接溝通方式，較言語描述更無被誤
    解與修正之空間，衡情若欲捏造其情而虛偽陳述，則為減少
    陳述錯誤而降低自己所述之憑信性，就細節問題之應答通常
    不致輔以動作。然證人李健全上開審判中證述，對於其與被
    告之相對位置、其位置可視被告動作之情狀均可即問即答，
    陳述流暢、毫無停頓，且不時比劃動作輔助說明；且對於當
    庭突被問及之距離、車向、車流量、2 車停等狀態、相對位
    置等細節問題時，不僅以言詞陳述當時空間狀況、又以確信
    之動作補強言詞未盡之資訊，上開所比劃之動作、所述之路
    況、方向，均與本院所知之農會前道路情況相符。倘非身歷
    其境，實難一時之間為如此詳盡堅實之陳述及表達，更可明
    證人李健全所言應無杜撰之可能。
  4.證人李健全另於本院審判期日證稱伊被打騎回家之後，心有
    不甘，遂騎到派出所說欲報案，然警察向其表示最好到媽祖
    醫院驗傷，伊又騎車到該醫院驗傷完畢才回來派出所報案等
    語（本院卷第42頁背面）；被告與李健全係於100 年4 月29
    日上午8 時30餘分步出農會，此為被告所自認，而李健全於
    同日上午10時15分至雲林縣警察局虎尾分局元長分駐所製作
    筆錄，此有其警詢筆錄在卷可稽（100 年度偵字第2645號卷
    ，第4 頁），足見案發至警詢筆錄製作時間相距不及2 小時
    ；李健全製作警詢筆錄時，業已提出當日中國醫藥大學北港
    附設醫院診斷證明書（上記載告訴人左背挫傷；100 年度偵
    字第2645號卷第9 頁）附卷，該診斷證明書記載之傷勢，亦
    與李健全所述之毆打方式、情節各情相合，足明李健全被毆
    之事實確實存在。且證人李健全上開所述情節，與一般人被
    打後不甘平白受侮，欲向警報案而盡快使犯人受追訴之常情
    相符，輔以中國醫藥大學北港附設醫院與元長鄉農會之距離
    非在咫尺，往來亦需相當交通時間，李健全若為誣陷被告而
    構思被告傷害之情節、捏造傷勢取得上開診斷證明書，顯然
    不及於10時15分提供上開診斷證明書向警局報案。足見告訴
    人李健全所述至警局表示欲報案後即前往驗傷、後再返回警
    局報案之情節有據。
  5.證人李健全證稱伊與被告因提領5 萬元或6 萬元意見不同，
    而與被告近身發生爭執，被告幾欲揮臂毆打伊，僅因被農會
    職員拉開而未真正下手毆打等節。被告自承當日在農會大廳
    內，與李健全確就提款金額意見有所不同（本院卷第15頁背
    面），其雖否認伊於農會內因上開爭執而有何推擠或欲毆打
    告訴人之動作，惟參以卷附現場監視錄影畫面截取照片（同
    卷第27、28頁；業經被告與李健全指認自己所在位置），照
    片所示情況係李健全與被告原擠於櫃臺旁（同卷第27頁），
    嗣後李健全仍站立於櫃臺旁，被告站立於離櫃臺較遠之處，
    頭戴安全帽之人一手搭於被告肩背部（同卷第28頁），衡諸
    常情，若2 人發生糾紛而有一方欲毆打或推打他方，旁觀者
    為求勸架通常直覺拉開欲動手毆打之一方，證人李健全陳稱
    於上開照片所示之際係被告原欲動手打伊等語，與上開照片
    所示情狀輔以經驗法則解讀之結果相符，至於被告所辯則與
    照片所示情境不符，堪認被告於農會內已因意見不合與李健
    全衝突而怒火中燒欲毆打李健全卻遭人制止等節。被告既有
    毆打告訴人以洩憤之動機，復見李健全隻身離開農會，迭至
    無人阻擋之大馬路上，又因車流不止、騎乘於機車上而困於
    車道中間動彈不得，則被告見狀趁此機會在農會前大馬路上
    快速衝出徒手毆打李健全1 下，證人李健全所述情節合於被
    告欲發洩不滿毆打伊之動機，且與情理無悖。
  6.按告訴人之告訴，係以使被告受刑事訴追為目的，是其陳述
    是否與事實相符，固仍應調查其他證據以資審認，然證明告
    訴人指訴與事實相符之證據，並不以直接證據為限，若間接
    證據，已足供佐證告訴人之指訴為真實，亦非不得以之與告
    訴人之指訴，相互印證，併採為判決之基礎，此有最高法院
    52年臺上字第1300號判例、93年度臺上字第4632號判決意旨
    可資參照。查本件告訴人之指訴與其於本院審判中之證述相
    符，本身並無瑕疵可指，又告訴人以證人身分於審判中簽具
    結文，陳明如有虛偽陳述願受偽證罪之處罰，且其審判中證
    述所述與其他直接、間接證據、並經驗法則、論理法則均屬
    相符，已如前述，足供佐證其指訴為真實，自得為認定事實
    之依據。
  7.被告雖以前詞置辯，惟其於警詢中陳稱李健全在農會內直接
    拿走伊母親之存摺與印章云云（100 年度偵字第2645號，第
    6 頁背面），於本院準備程序中又改稱存簿後交予被告之妻
    等語（本院卷第16頁），觀諸被告與李健全該次爭論之目的
    即係提領款項，自就印章與存摺等提款工具最後由何人保管
    之情節最為在意，然被告就此部分情節前後所述竟非一致，
    其所辯情節之真實性已有可疑，反致有合理懷疑係被告欲藉
    渲染李健全亦對其暴力相向以模糊事實，此求卸責。又被告
    就在農會內與告訴人發生糾紛之情節，先供稱2 人沒有吵架
    、說話很客氣云云，繼供稱李健全搶伊手中的存簿、當時2
    人就提領金額意見不一，2 人有拉扯云云（本院卷第15-16
    頁），所述情節顯屬前後扞格。再參酌前開現場監視錄影帶
    翻拍照片所示2 人於櫃臺前近身相對之畫面，及證人陳春翠
    於偵查中之證稱「我在櫃臺作業，我低頭在作業，我有聽到
    聲音很大聲」、「我記得是有來有去的反覆的問答」等語（
    100 年度調偵字第262 號卷，第15頁），當知當時2 人於農
    會內確有爭吵無疑。被告既一再指控李健全搶伊手中存簿（
    100 年度偵字第2645號，第6 頁背面、本院卷第13頁背面、
    第16頁、第46頁），依其所述顯然認為李健全之行為無理，
    然被告竟就李健全搶伊手中存簿之原因、其2 人發生爭執衝
    突之情形隻字不提，甚至於警詢中避重就輕陳稱伊覺得很丟
    臉，不理會李健全即走出農會云云（100 年度偵字第2645號
    ，第6 頁背面），不獨與上開積極證據並非符合，其陳述本
    身亦與常理有違，難認其所言可信，反而致生合理懷疑被告
    係為掩飾其於農會內業因衝突已有毆打李健全之犯意及其步
    出農會後更有傷害李健全之動機，始為上開矛盾陳述。綜觀
    被告對其2 人在農會內爭執之背景事實供述模糊、情節跳躍
    ，是認被告泛言否認其步出農會後有何毆打李健全云云，亦
    不足採。
  8.綜上所述，本件事證明確，至被告所辯均屬卸責之詞，洵不
    可採，被告之犯行堪予認定，應依法論罪科刑。
三、論罪科刑之理由
  (一)按家庭暴力者，謂家庭成員間實施身體或精神上不法侵害之
    行為；又家庭暴力罪者，謂家庭成員間故意實施家庭暴力行
    為而成立其他法律所規定之犯罪，家庭暴力防治法第2 條第
    1 款、第2 款定有明文。查被告與告訴人李健全為叔侄之旁
    系血親三等親關係，此有戶籍資料查詢結果附卷可參，屬家
    庭暴力防治法第3 條第4 款所稱之家庭成員關係，是以被告
    所為犯行，屬家庭暴力防治法第2 條第1 款之家庭成員間實
    施身體上、精神上不法侵害之家庭暴力行為，惟因家庭暴力
    防治法並無罰則規定，是以應僅依刑法之規定予以論罪科刑
    。核被告所為，係犯刑法第277 條第1 項之傷害罪。
  (二)爰審酌被告犯後否認犯行，一味表示告訴人應與其無條件和
    解並撤回告訴，毫無反省之意，內心態度不佳。被告趁李健
    全騎乘機車停等於路中車流繁忙馬路上而毆打之，實有致李
    健全受有更大傷害之風險，然其徒手毆打僅1 下，李健全所
    受之傷勢係挫傷紅腫1 處，對身體之活動尚不生妨礙，堪認
    犯罪之情節非重、犯罪行為所生實害非鉅。此外，被告與李
    健全既有三親等旁系血親關係，本應互相照料，然長年因家
    內事務產生糾紛而彼此不滿，未有正常往來，此次竟因處理
    風水之事意見不合而心生不滿，遂思以暴力解決，動機亟不
    可取。又被告獨居務農，身有腳疾、收入不豐，須賴兒子扶
    養，家庭生活狀況不佳等一切情狀，量處如主文所示之刑，
    並諭知易科罰金之折算標準。
四、應適用之法律
    依刑事訴訟法第299 條第1 項前段、刑法第277 條第1 項、
    第41條第1 項前段，刑法施行法第1 條之1 第1 項、第2 項
    前段，作成本判決。
中    華    民    國   100    年    11    月    28    日
                  刑事第一庭  審判長法  官  侯廷昌
                                    法  官  謝宜雯
                                    法  官  李奕逸
以上正本證明與原本無異。
如不服本判決應於收受判決後10日內向本院提出上訴書狀，並應
敘述具體理由；其未敘述上訴理由者，應於上訴期間屆滿後20日
內向本院補提理由書（均須按他造當事人之人數附繕本）。「切
勿逕送上級法院」。
                                    書記官  林惠鳳
中    華    民    國   100    年    11    月    28    日
附錄本案論罪科刑法條全文
刑法第277條（普通傷害罪）
傷害人之身體或健康者，處 3 年以下有期徒刑、拘役或 1 千元
以下罰金。
犯前項之罪因而致人於死者，處無期徒刑或 7 年以上有期徒刑
；致重傷者，處 3 年以上 10 年以下有期徒刑。